臺灣臺北地方法院刑事判決　　　　　　　99年度易字第1586號
公　訴　人　臺灣臺北地方法院檢察署檢察官
被　　　告　吳嬌娥
選任辯護人　蔡樹基律師
上列被告因業務過失傷害案件，經檢察官提起公訴（98年度調偵
字第1051號），本院判決如下：
    主  文
吳嬌娥無罪。
    理  由
一、公訴意旨略以：被告吳嬌娥為設於臺北市○○區○○街220
    巷2號「臺北市私立明德老人養護所」（下稱明德養護所）
    之負責人，為從事業務之人。陳俊榮（於民國99年2月12日
    死亡）則自96年10月15日起進入該養護所成為住民，嗣於97
    年7月4日出所，並於97年9月16日再次進入該養護所成為住
    民。被告明知陳俊榮為陳舊性腦中風出血併左側肢體偏癱患
    者，依醫囑「雖意識清楚但言語困難，雖可由口進食，但日
    常生活無法自理，日常生活行為如沐浴、如廁及進食應有專
    人在旁協助」，且陳俊榮平時進食速度極快，經常未加咀嚼
    食物即吞嚥，導致屢屢嗆食，甚為危險，理應將食物切碎軟
    化，由專人餵食。被告本應注意及此，而依其狀況，又無不
    能注意之情形，詎竟未予注意，未指派受有專業訓練之人看
    護陳俊榮，復未確實要求看護之人以適當安全之方式餵食陳
    俊榮。迨98年3月27日15時許，被告僱用之越南籍勞工PHAM
    THI SEN，逕以整粒小蕃茄餵食陳俊榮，致陳俊榮未加咀嚼
    吞嚥後嗆住氣管，無法呼吸，經PHAM THI SEN呼叫護理人員
    黃淑靖到場施以急救無效。適陳俊榮之女陳姿諭前來探望，
    見狀即聯絡救護車，將陳俊榮送往臺北市立聯合醫院和平院
    區，經救治後仍受有缺氧性腦病變致植物人狀態併四肢癱瘓
    之重傷害云云。因認被告涉犯刑法第284條第2項後段之業務
    過失重傷害罪嫌。
二、證據能力部分：
  (一)證人陳姿諭於警詢筆錄陳述之證據能力：
    按被告以外之人於審判外之言詞陳述，除法律有規定者外，
    不得作為證據，刑事訴訟法第159條第1項定有明文。查證人
    陳姿諭於警詢筆錄之陳述，為被告以外之人於審判外之言詞
    陳述，復經被告之選任辯護人爭執上開筆錄之證據能力（見
    本院卷(二)第20頁背面），且無刑事訴訟法第159條之2所示於
    警詢中之陳述與審判中不符，其先前之陳述具有較可信之特
    別情況，或同法第159條之3所示之發生事實上無從為直接審
    理之原因，經證明具有可信之特別情況，且為證明犯罪事實
    存否所必要，而得為證據之例外情形，故依刑事訴訟法第15
    9條第1項之規定，證人陳姿諭於警詢筆錄之陳述無證據能力
    。
  (二)告訴人即陳俊榮之妻子宋碧玉、證人陳姿諭、PHAM THI SEN
    偵訊筆錄陳述之證據能力：
    此部分對被告而言，均仍為被告以外之人於審判外之言詞陳
    述，且未經具結（證人PHAM THI SEN為越南國籍人士，於偵
    查中雖經檢察官委請通譯人員為其翻譯，惟偵查卷內僅見通
    譯結文，未見證人結文），依刑事訴訟法第158條之3之規定
    ，俱無證據能力。
  (三)按被告以外之人於審判外之陳述，雖不符前4條（第159條之
    1至第159條之4）之規定，而經當事人於審判程序同意作為
    證據，法院審酌該言詞陳述或書面陳述作成時之情況，認為
    適當者，亦得為證據。當事人、代理人或辯護人於法院調查
    證據時，知有第159條第1項不得為證據之情形，而未於言詞
    辯論終結前聲明異議者，視為有前項之同意，刑事訴訟法第
    159條之5定有明文。本案以下所引用之其餘證據，檢察官、
    被告及其選任辯護人均同意作為證據（見本院卷(二)第20頁背
    面），且迄言詞辯論終結均未就證據能力部分聲明異議，本
    院審酌該等證據方法於製作時尚無違法或不當情事，且客觀
    上亦無不可信之情況，堪認為適當，依上開規定，均有證據
    能力。
三、按犯罪事實應依證據認定之，無證據不得認定犯罪事實；無
    證據能力、未經合法調查之證據，不得作為判斷之依據；不
    能證明被告犯罪或其行為不罰者，應諭知無罪之判決，刑事
    訴訟法第154條第2項、第155條第2項、第301條第1項分別定
    有明文。次按認定不利於被告之事實，須依積極證據，苟積
    極證據不足為不利於被告事實之認定時，即應為有利被告之
    認定，更不必有何有利之證據（最高法院30年上字第816號
    判例意旨參照）。又事實之認定，應憑證據，如未能發現相
    當證據，或證據不足以證明，自不能以推測或擬制之方法，
    為裁判基礎；認定犯罪事實，所憑之證據，雖不以直接證據
    為限，間接證據亦包括在內，然無論直接或間接證據，其為
    訴訟上之證明，須於通常一般之人均不致於有所懷疑，而得
    確信其為真實之程度者，始得據之為有罪之認定，倘其證明
    尚未達到此一程度，而有合理性懷疑之存在時，即無從為有
    罪之認定（最高法院40年台上字第86號、76年台上字第4986
    號判例意旨參照）。又刑法上之過失犯，其過失責任之有無
    ，應以行為人之懈怠或疏虞與結果之發生，有無相當因果關
    係為斷。而因果關係乃指行為與結果間必要之原因與結果
    之連鎖關係。所謂相當因果關係，係指依經驗法則，綜合行
    為當時所存在之一切事實，為客觀之事後審查，認為在一般
    情形下，有此環境，有此行為之同一條件，均可發生同一之
    結果者，則該條件即為發生結果之相當條件，行為與結果即
    有相當因果關係。反之，若在一般情形下，有此同一條件存
    在，而依客觀之審查，認為不必皆發生此結果者，則該條件
    結果並不相當，不過為偶然之事實而已，其行為與結果間即
    無相當因果關係（最高法院76年台上字第192號判例、69年
    度台上字第3159號、85年度台上字第4269號判決意旨參照）
    。而告訴人之告訴，係以使被告受刑事訴追為目的，是其陳
    述是否與事實相符，仍應調查其他證據以資審認；即告訴人
    之指訴係以使被告入罪為目的，故多作不利於被告之陳述，
    自不得以其指訴為被告犯罪之唯一證據，仍必須調查其他證
    據證明告訴人之指訴與事實相符，始可採為證據（最高法院
    52 年台上字第1300號判例意旨參照）。
四、檢察官認被告吳嬌娥涉犯刑法第284條第2項後段之業務過失
    重傷害罪嫌，無非係以：(1)證人PHAM THI SEN之證詞，證明
    其受僱被告吳嬌娥照顧陳俊榮、案發之日，陳俊榮因食用小
    蕃茄嗆到，經其呼叫黃淑靖急救無效；(2)被告吳嬌娥之供述
    ，證明其為明德養護所之負責人、證人PHAM THI SEN為其僱
    用照顧陳俊榮之人、陳俊榮於所內因食用小蕃茄嗆到而送醫
    ；(3)臺北市立萬芳醫院診斷證明書，證明陳俊榮於入所前為
    陳舊性腦中風出血併左側肢體偏癱患者，雖意識清楚但言語
    困難，雖可由口進食，但日常生活無法自理，日常生活行為
    如沐浴、如廁及進食應有專人在旁協助；(4)明德養護所陳俊
    榮之護理紀錄，證明陳俊榮於明德養護所之護理紀錄及其飲
    食情形；(5)臺北市立聯合醫院和平院區急診病歷，證明陳俊
    榮於98年3月27日15時許，到院已無生命跡象，經急救恢復
    心跳、血壓、查探陳俊榮口中，確實有一顆蕃茄並加以移除
    ；(6)臺北市立聯合醫院和平院區傷害診斷證明書，證明陳俊
    榮經急救後，為植物人狀態併四肢癱瘓；(7)行政院勞工委員
    會97年8月27日勞職許字0971112960號函及PHAM THI SEN出
    境登記表，證明PHAM THI SEN受僱被告之事實等為其主要論
    據。
五、訊據被告堅詞否認有何業務過失重傷害罪行，辯稱：伊所經
    營之明德養護所有3位護士在輪班，1個班別1位護士，案發
    時當班之護士為證人黃淑靖，照顧陳俊榮之外籍勞工則為證
    人范氏獻（越南籍）；伊所聘請之護士及本國籍之看護均有
    合格之證照，證人范氏獻在越南也有合格證照；明德養護所
    對於所照顧之老人有提供三餐，陳俊榮三餐所食用均為稀飯
    ，比一般稀飯還要碎，伊之前已一再告知證人范氏獻不可讓
    養護所內之老人吃硬的東西，養護所亦未提供小蕃茄供老人
    食用，被告已盡監督之責；案發當日陳俊榮所食用之小蕃茄
    為其家屬之前自行帶至養護所，並非明德養護所所提供，因
    未食用完畢而置於冰箱內，且由越南籍外勞范氏獻自行自冰
    箱取出欲供陳俊榮食用，惟因證人范氏獻見及該小蕃茄有幾
    顆已腐壞而將之持往丟棄在廁所時，陳俊榮自行取用小蕃茄
    而嗆到，此因屬證人范氏獻個人行為，被告並無過失可言，
    辯護人辯護意旨則略以：被告對於所聘用之越南籍看護均有
    進行教育訓練，說明照顧老人應行注意事項，包括不能吃硬
    的東西，被告並不可能對於養護所之所有事情事必躬親，而
    案發當日陳俊榮所食用之小蕃茄既非養護所提供，係證人范
    氏獻個人自冰箱取出欲供陳俊榮食用，係陳俊榮趁證人范氏
    獻丟棄壞掉之小蕃茄，自行推輪椅並一次取食3顆小蕃茄而
    噎住，此應屬意外，被告實無過失可言；另外在急救過程，
    是證人陳姿諭用不當的急救方法，以手挖取陳俊榮口中之小
    蕃茄，而有造成噎住之小蕃茄更深入，造成植物人的可能性
    等語。經查：
  (一)按刑法所謂之業務，係指以反覆同種類行為為目的之社會活
    動而言，最高法院69年台上字第4047號著有判例。被告於94
    年4月27日經臺北市政府社會局核准，在臺北市○○區○○
    街220巷2號設立、經營老人福利機構即明德養護所（核准床
    數：20床），並擔任負責人，經營老人日常照護之業務，此
    有臺北市老人福利機構立案證書影本1紙在卷可稽（見偵查
    卷第92頁），是被告為從事業務之人，要無疑義。
  (二)陳俊榮前於93年間及94年間因右側腦出血術後併水腦症、高
    血壓等原因，造成言語困難（但意識清楚）、左側肢體偏癱
    ，雖可由口進食，但日常生活無法自理，日常生活行為（如
    沐浴、如廁及進食）應有專人在旁協助。嗣於97年9月16日
    ，陳俊榮之家屬將其送至明德養護所，委由被告代為照護陳
    俊榮。而如前所述，陳俊榮雖因右側腦出血而致左側肢體偏
    癱，惟右手可活動，可推動輪椅行動，進食能力亦尚可，仍
    可使用健側之牙齒咀嚼、吞嚥食物，另陳俊榮之家屬如告訴
    人宋碧玉、陳姿諭等亦會自行準備小蕃茄、芭樂及蘋果等水
    果供陳俊榮食用。然因陳俊榮個性急躁，常狼吞虎嚥，易有
    嗆到情況，故於其進食時，需時常叮嚀細嚼慢嚥、緩慢進食
    ；案發時為15時許，被告在明德養護所之地下室（倉庫）進
    行盤點，陳俊榮則坐輪椅處於養護所之大廳內，由證人范氏
    獻負責看護，適證人范氏獻自冰箱取出小蕃茄欲供陳俊榮食
    用，惟見其中已有2顆小蕃茄腐壞，遂將腐壞之小蕃茄取出
    並持往廁所丟棄並洗手，詎陳俊榮利用此際以右手推動輪椅
    ，靠近證人范氏獻置放小蕃茄處並自行拿取數顆小蕃茄後一
    次吞食，復因未咀嚼完全而造成呼吸道梗塞，證人范氏獻返
    回後見狀呼叫證人黃淑靖前來，經證人黃淑靖以哈姆立克急
    救法為陳俊榮急救後，陳俊榮吐出蕃茄，惟因尚有小蕃茄卡
    在陳俊榮支氣管內無法吐出，是時證人陳姿諭亦前往探視陳
    俊榮，遂加入急救，並同時通知救護人員前來，救護人員前
    往並依證人陳姿諭之要求將陳俊榮送往臺北市立聯合醫院和
    平院區急救，惟陳俊榮於到院前已無生命跡象，經醫師急救
    後恢復心跳、血壓，並自陳俊榮口內再取出1顆小蕃茄，然
    陳俊榮因遭小蕃茄阻塞呼吸道而導致吸入性肺炎併呼吸衰竭
    ，且因缺氧性腦病變而呈植物人狀態併四肢癱瘓。此等情事
    ，為被告所不否認，並業據證人陳姿諭、黃淑靖、范氏獻證
    述明確（參見偵查卷第8頁至第12頁、第47頁、第115頁至第
    117頁，本院卷(二)第52頁背面至第58頁、第80頁背面至第82
    頁背面），亦有臺北市立聯合醫院和平院區98年4月9日住院
    診斷證明書1紙98年4月22日傷害診斷證明書1紙、98年5月11
    日診斷證明書1紙、貼報告單專用紙、急診醫囑單、護理紀
    錄、病歷、心肺復甦術（CPR）記錄單、病患檢驗總表及病
    危通知單各1份、出院病歷摘要1份、臺北市政府消防局救護
    紀錄表2紙、臺北市立萬芳醫院-委託財團法人私立臺北醫學
    大學辦理之乙種診斷證明書1紙、臺北市立聯合醫院診斷證
    明書2紙、明德養護所護理記錄、護理診斷暨評值紀錄及住
    民個案研討1份（以上均影本）在卷可憑（偵查卷第21頁至
    第38頁、第52頁、第55頁、第74頁至第75頁、第78頁至第81
    -1頁、第126頁至第127頁背面、第144頁背面至第155頁背面
    ），此情已堪認定。是本院所應審究者，即為被告對於陳俊
    榮於案發時自行取用小蕃茄後吞食，致阻塞呼吸道而導致吸
    入性肺炎併呼吸衰竭，且因缺氧性腦病變而呈植物人狀態併
    四肢癱瘓之結果，有無過失責任？
  (三)被告所設立、經營之明德養護所，係經臺北市政府社會局核
    准立案，所設置之床數為20床，而依老人福利機構設立標準
    第2條第1項第2款、第7條第2項所示：「本法所定老人福利
    機構，分類如下：一、長期照顧機構：分為下列三種類型：
    (二)養護型：以生活自理能力缺損需他人照顧之老人或需鼻胃
    管、導尿管護理服務需求之老人為照顧對象」、「小型長期
    照顧機構或安養機構，其設立規模為收容老人5人以上、未
    滿50人」，可知明德養護所是屬於養護型之小型長期照顧機
    構，復依據該設立標準第18條第1項所示：「小型養護型機
    構除院長（主任）外，應依下列規定配置工作人員：一、護
    理人員：隨時保持至少有1人值班；每照顧20人應置1人；未
    滿20人者，以20人計。二、照顧服務員：日間每照顧8人應
    置1人；未滿8人者，以8人計；夜間每照顧25人應置1人；未
    滿25人者，以25人計。夜間應置人力應有本國籍員工執勤，
    並得與護理人員合併計算」，亦可得知明德養護所之人員配
    置，依法應隨時保有1名護理人員值班，日間之照顧服務員
    每滿8人亦應置1人。而案發時明德養護所之人員配置，依證
    人黃淑靖於警詢及本院審理中所證述：案發時之值班護理人
    為伊，被告及本國籍看護在地下室盤點，另有外籍看護黎氏
    蓮及證人范氏獻等2人等語（參見偵查卷第8頁至第9頁，本
    院卷(二)第57頁背面），顯見明德養護所於案發時就工作人員
    之配置亦符合法律規定。此外，證人陳姿諭於案發後亦曾向
    臺北市政府社會局陳情明德養護所之人員配置有缺失，經臺
    北市政府社會局查核後亦認該養護所人員出勤狀況無違反老
    人福利機構設立標準相關規定，此亦有臺北市政府社會局98
    年4月17日北市社老字第09835488100號函1紙附卷可佐（見
    偵查卷第85頁），益證被告於案發時對於明德養護所內之工
    作人員配置無疏失之處。
  (四)又本件照顧陳俊榮之越南籍看護即證人范氏獻，係被告以明
    德養護所名義，於97年8月4日向行政院勞工委員會申請外籍
    看護工，經行政院勞工委員會許可後，經由外勞仲介公司元
    中國際有限公司引介後所僱用，並由臺北市政府社會局備查
    ；而證人范氏獻於97年10月25日到職之前，已於越南國完成
    受訓的基本常識課程，進入明德養護所後，亦參加心肺復甦
    術（CPR）受訓合格取得合格證書。此有證人范氏獻之越南
    國培訓基本常識證明書、心肺復甦術合格證書、臺北市政府
    社會局99年6月24日北市社老字第09938655400號函、行政院
    勞工委員會97年8月27日勞職許字第0971112960號函影本各1
    紙（見本院卷(二)第25頁、第26頁第3紙、第29頁至第31頁）
    在卷可考，是證人范氏獻於進入明德養護所前，已接受相關
    之基本培育訓練，且於進入養護所之後，在本件案發前之98
    年1月26日接受相關之救護訓練（見本院卷(一)第26頁第3紙-
    心肺復甦術合格證書參照）。此外，被告於證人范氏獻至明
    德養護所擔任看護工時，亦對其施以教育訓練，並委由外勞
    仲介公司即元中國際有限公司之越南翻譯人員阮氏明紅在場
    翻譯並製成紀錄，務求證人范氏獻得以了解被告之要求，而
    被告之要求其中一項，即要求證人范氏獻應以軟質、打碎的
    食物給養護所內老人食用，不得提供硬質食物，證人阮氏明
    紅並當場向證人范氏獻說明，並提及如小蕃茄、龍眼及棗子
    等均不得給老人食用，證人范氏獻了解後，亦於紀錄上簽名
    ，此等情事，亦據證人范氏獻、阮明紅及黃淑靖分別於本院
    審理時別證述：陳俊榮是伊個人專門負責照顧的老人；伊於
    97年10月25日至明德養護所工作時，老闆娘（被告）、護士
    及翻譯老師阮氏明紅，都有伊照顧老人的事情；被告有告知
    伊陳俊榮喜歡吃、吃很快，要跟他說吃慢一點，要把水果或
    食物放遠一點，不要讓陳俊榮自己去拿來吃，而且比較小、
    圓形的東西都不要給陳俊榮吃，例如葡萄、小蕃茄、龍眼。
    老闆娘也有說跟伊說，餅乾、糖果之類的東西不要給陳俊榮
    吃；這是伊一到明德養護所時，老闆娘、翻譯老師及護士就
    有跟伊說；養護所裡面也有針對外籍看護舉辦專業的教育訓
    練，老闆娘也有送伊去外面學，去學急救CPR，偵卷第96 頁
    之紀錄是在97年11月17日18點半到19點45分做的，其中編號
    9是指不能給病人吃硬的東西，會卡住，閉氣。下方的簽名
    是伊自己簽的，伊學很多次，不只一次（證人范氏獻部分，
    參見本院卷(二)第80頁背面至第82頁、第108頁至其背面第109
    頁背面至第110頁）；伊是仲介公司的越南翻譯，伊公司介
    紹范氏獻到被告的養護所工作。伊公司與明德養護所合作很
    久了，偵查卷第95頁至第96頁之97年11月17日元中國際有限
    公司的客戶服務紀錄是伊寫的。上面寫的就是上課的紀錄，
    有時候是護士，有時候是被告講解如何照顧的時候，有碰到
    什麼問題，要注意什麼問題。其中第9項不能給住民吃硬的
    東西，當時講解的人是講小蕃茄、龍眼、棗子，還有其他很
    硬的東西，因為記筆錄的時候，伊是寫主要的內容，伊有跟
    外勞說要多注意。當天有這樣講，伊就會這樣寫。在通常時
    後，伊去養護所，被告等都講不能給住民吃那些硬的東西，
    因為這是每一個養護所都要求要特別交代，因為住民比較老
    了，而且都生病，每一個住民吃什麼東西，養護所一定要特
    別交代。伊翻譯這麼多次，連伊都知道要如何翻身、拍背。
    養護所發生那一天的事情之後，有打電話問伊當時有無講清
    楚，問伊為何當時沒有紀錄下來。但是因為伊一邊講一邊寫
    ，沒有辦法很詳細，所以只有寫主要的內容，但伊確定當時
    有講。因為伊擔任翻譯已經6年、8年了，都是去養護所當翻
    譯人員越南文，是我寫的，是當場寫的。上開紀錄上所記載
    之越南文，在講好之後，有給證人范氏獻看過，伊也有講越
    南文給證人范氏獻聽，我確認其有聽懂。然後其看清楚之後
    ，就會在後面簽名。在明德養護所，對越南傭進行教育訓練
    的時間，有時候一個多月，有時候一個月一次。訓練的時候
    ，都有越南翻譯在場，因為上課講比較長的內容，都會請翻
    譯過去。這是每一個養護所都要求要特別交代，因為住民比
    較老了，而且都生病，每一個住民吃什麼東西，養護所一定
    要特別交代。我翻譯這麼多次，連我都知道要如何翻身、拍
    背等語明確（證人阮氏明紅部分，參見本院卷(二)第132頁背
    面至第135頁）、在明德養護所裡面，被告有對證人范氏獻
    做過教育訓練，在外勞來的3、4個月裡面，伊看過3至4次教
    育訓練。另外明德養護所也會請仲介外勞的人來翻譯要如何
    照顧病人及注意事項。其中有一次仲介有作紀錄及簽名，約
    在外勞剛來的時候等語（證人黃淑靖部分，參見本院卷(二)第
    55頁背面至第56頁）。是證人范氏獻係受過基本看護及救護
    訓練之外籍看護工，被告於證人范氏獻入所時亦透過翻譯人
    員告誡其照護陳俊榮之方式，故被告於案發時指派證人范氏
    獻負責照護陳俊榮，尚無違法、疏失之處。
  (五)又依卷附臺北市立聯合醫院和平院區急診護理紀錄及貼報告
    單專用紙所黏貼之照片所示（見偵查卷第21頁、第30頁），
    陳俊榮在急診室經醫師自其氣管內取出1顆蕃茄，再依證人
    黃淑靖迭於警詢、偵訊及本院審理中及證人范氏獻於警詢及
    本院審理時證述：案發時，證人黃淑靖經證人范氏獻呼叫後
    ，向前對陳俊榮施以哈姆立克法急救，陳俊榮就吐出2顆小
    蕃茄，其中1顆爛爛的，另1顆有咬痕（參見偵查卷第9頁、
    第47頁、第55頁）等語，前後所述亦互核一致，無矛盾之處
    ，而證人陳姿諭於本院審理中亦證述：案發時伊至明德養護
    所確有看見遭踩爛之蕃茄在地上等語（見本院卷第62頁）。
    稽諸上情，顯見陳俊榮於案發時確實係因進食過快，未能逐
    顆吞食小蕃茄並咀嚼吞嚥完畢後再拾取下一顆小蕃茄進食，
    而係1次吞食約3顆之小蕃茄，致氣管阻塞無法呼吸之情事。
    至陳俊榮所吞食之小蕃茄，被告否認為養護所提供之食物，
    證人陳姿諭亦均否認係其所帶至養護所內供陳俊榮食用，然
    查：
  1.依證人陳姿諭於本院審理時所證：平常其等是會帶食物、水
    果給陳俊榮吃，有帶過芭樂、小蕃茄、蘋果。因為陳俊榮有
    咀嚼功能，是可以吃一整顆的，伊會用健側的一邊的牙齒來
    咬，他可以把東西咬碎。但是要在旁邊一直提醒。在案發前
    的一兩天，伊確實有買過小蕃茄給陳俊榮吃，在案發時，伊
    本來就是要去看陳俊榮，因為伊上班之前都會去看陳俊榮，
    伊當天有帶一袋水果，有芭樂、小蕃茄，伊母親會買好芭樂
    併處理好讓伊帶至養護所；陳俊榮都可以吃完，因為伊都有
    把水果切碎，如果來不及，伊會請養護所的護士榨成果汁，
    給陳俊榮喝（參見本院卷(二)第60頁、第61頁至其背面、第62
    頁背面）等語；可知證人陳姿諭確實知悉並了解，依陳俊榮
    於案發時之咀嚼能力，可食用芭樂、小蕃茄、蘋果等，且小
    蕃茄亦可1次進食1顆，無須切，所以伊會自行準備或由告訴
    人宋碧玉準備好由伊帶至明德養護所，供陳俊榮食用，若未
    食用完畢，則會交代養護所之護士榨成果汁給陳俊榮喝，且
    於案發時，伊亦攜帶小蕃茄及芭樂等至養護所欲供陳俊榮食
    用，顯見證人陳姿諭確有攜帶小蕃茄及芭樂等至養護所供陳
    俊榮食用之習慣。
  2.再依證人黃淑靖所述，案發時伊正在隔壁房間為另一名老人
    抽血等語（參見偵查卷第9頁、第47頁，本院卷(二)第55頁）
    ，復依證人范氏獻之證陳：被告每天都會幫忙餵點心，但是
    當天案發時被告餵完點心後就搬東西到地下室，但有其他病
    人家屬有帶柳丁來，所以伊打開冰箱，看到陳俊榮還有剩下
    幾顆小蕃茄，就拿出來，想說把小蕃茄剝掉皮，弄得爛爛的
    ，再給陳俊榮吃等語（參見本院卷(二)第111頁），足見在案
    發時，明德養護所之下午點心時刻已結束，陳俊榮亦已食用
    當日之點心，是護士即證人黃淑靖亦已依照班表為其他老人
    從事醫療行為，被告則至地下室進行盤點進行。惟因證人范
    氏獻見其他老人之家屬有帶柳橙，而自行決定將冰箱內數顆
    小蕃茄取出，欲供陳俊榮食用。故於案發當時，已非明德養
    護所之進食時間，亦非陳俊榮之用餐或進食點心之時刻。而
    交互參析上情，案發時明德養護所下午所統一提供予各老人
    食用之點心時間既已結束，被告及護士即證人黃淑靖亦已均
    依照班表另從事其他所內事務，證人范氏獻自無再將明德養
    護所內之食物另行取出單獨供陳俊榮食用之理，故當日證人
    范氏獻所取出欲供陳俊榮食用之小蕃茄確係證人陳姿諭所自
    行提供予陳俊榮個人食用，而非被告所經營之明德養護所所
    提供之食物始符真實。證人陳姿諭雖證述伊於案發前攜至養
    護所之小蕃茄，伊有當場看見陳俊榮食用完畢才離去，伊帶
    至養護所之食物，陳俊榮都有吃完，所以伊從未真的交代護
    士榨成果汁云云，然若陳俊榮每次均能將證人陳姿諭所攜帶
    之水果食用完畢，證人陳姿諭又何須有交待所內護士另行榨
    成果汁之想法，此顯與常情相違，亦與上開本院認定之事實
    不符，而無從作為不利於被告之認定依據。
  (六)而本件陳俊榮於案發時會食用由證人陳姿諭攜帶至養護所之
    小蕃茄之原因，依證人范氏獻餘本院審理中之證述：案發前
    1、2天，陳俊榮的女兒帶小蕃茄來養護所，當天未吃完，有
    剩下6、7顆。伊拿去冰箱放在小碗裡面，因為丟了很可惜。
    且每一次陳俊榮的女兒都會說吃剩下的東西收起來，等陳俊
    榮肚子餓的時候，再給他吃。多的小蕃茄，伊會打碎成果汁
    給陳俊榮吃，不然就是撕皮，再給陳俊榮吃，醫院（養護所
    ）沒有小蕃茄，所以是伊自己用，沒有人教。陳俊榮的家屬
    平常也會給陳俊榮小蕃茄吃，拿來就放在桌上，就給陳俊榮
    自己拿去吃，一拿來，就是一整顆一整顆的放著，沒有切，
    也沒有剝皮。陳俊榮吃的時候，就撿起來一顆一顆，一直拿
    起來放進嘴巴吃；案發那天伊是有拿小蕃茄出來，本來是要
    剝小蕃茄給陳俊榮吃，但是發現有兩顆壞掉，伊想說先把那
    兩顆丟掉，但是伊有把其他的小蕃茄放在遠的地方約200公
    分處之護士用來書寫的桌子，大概有74公分高，然後就去把
    兩顆壞的小蕃茄丟在廁所的垃圾桶並且洗手，但是陳俊榮自
    己推輪椅去拿小蕃茄吃。之後伊從廁所出來之後，就看到陳
    俊榮坐在那碗小蕃茄前面，然後那碗小蕃茄剩下一兩顆，陳
    俊榮發出哦哦哦的聲音，所以伊就叫護士來，護士就馬上過
    來急救但是陳俊榮還是發出哦哦哦的聲音，所以就有兩顆小
    蕃茄吐出來（參見本院卷(二)第109頁至第110頁背面）等語，
    足認證人范氏獻於案發時，係因見及冰箱內尚有之前證人陳
    姿諭所帶至養護所而未食用完畢之小蕃茄，遂將之取出，復
    見該等小蕃茄中有所腐壞，要將腐壞部分棄置於廁所內，惟
    又慮及陳俊榮右手仍可取得食物，遂將未腐壞之小蕃茄置放
    於離陳俊榮處約200公分且距離地面約74公分之桌面上，未
    料陳俊榮仍趁證人范氏獻丟棄小蕃茄之際，以仍屬靈活、有
    力之右手推動輪椅，前往上開置放小蕃茄處，並一次拿取至
    少3顆之小蕃茄放入口內，又未確實咀嚼即吞入，致阻塞呼
    吸道而導致吸入性肺炎併呼吸衰竭，且因缺氧性腦病變而呈
    植物人狀態併四肢癱瘓，是本件陳俊榮食用小蕃茄之行為，
    尚非被告要求僱用之外籍看護即證人范氏獻所為。
  (七)基上，被告所經營之明德養護所，於案發時就工作人員之配
    置符合規定，再被告所僱用之證人范氏獻，係一受過基本看
    護及救護訓練之外籍看護工，且被告於證人范氏獻入所時亦
    透過翻譯人員告誡其照護陳俊榮之方式，故被告於案發時指
    派證人范氏獻負責照護陳俊榮，亦無疏失之處。而案發時並
    非明德養護所之用餐或點心時間，陳俊榮食用小蕃茄進而發
    生阻塞呼吸道而導致吸入性肺炎併呼吸衰竭，且因缺氧性腦
    病變而呈植物人狀態併四肢癱瘓之結果，係因外籍看護工即
    證人范氏獻自行決定取出由陳俊榮家屬即證人陳姿諭所帶至
    養護所之小蕃茄供陳俊榮食用，被告對此並無法注意而有過
    失，再陳俊榮本即得以自行食用小蕃茄，無須餵食，自不能
    亦對被告課以在案發時，有防止陳俊榮吃小蕃茄以避免危險
    發生之義務；再者，養護所本非以一對一方式照顧老人，亦
    無法時時刻刻有看護人員跟隨受照顧之老人旁邊，此亦經證
    人陳姿諭證述在卷（參見本院卷(二)第62頁背面），則受照養
    之老人於看護人員不在身旁時，自行拿取食物食用，亦顯非
    被告所得預料，公訴人主張被告未指派受有專業訓練之人看
    護陳俊榮，復未確實要求看護之人以適當安全之方式餵食陳
    俊榮，尚難採信，亦即本件並無證據足以證明被告對本案之
    發生，有應注意而不注意之過失，依罪證有疑，利益歸被告
    原則，自應為有利被告之認定。
六、綜上所陳，檢察官就被告前揭被起訴之犯罪事實，所提出之
    證據尚不足為被告有罪之積極證明，本院對被告是否有業務
    過失致重傷犯行，猶存有合理之懷疑，認尚未達有罪之確信
    ，即難逕對被告為不利之認定。此外，復查無其他積極確切
    之證據足以證明被告確有公訴人所指業務過失致重傷犯行，
    其犯罪尚屬不能證明，揆諸前揭法條及判例意旨，自應為被
    告無罪判決之諭知。
七、至被告另主張陳俊榮於案發前之98年3月12日，由證人陳姿
    諭帶同出外散步時曾跌倒，撞擊頭部，而有慢性出血導致陳
    俊榮成為植物人之可能，另案發時證人陳姿諭以手自陳俊榮
    口中不當挖取小蕃茄，亦有可能是造成陳俊榮成為植物人之
    原因，而聲請將本件送行政院衛生署醫事審議委員會鑑定，
    惟因本件事證已明，認無調查必要，併此敘明。
據上論斷，應依刑事訴訟法第301條第1項，判決如主文。
本案經檢察官林妙蓁到庭執行職務。
中    華    民    國   100    年    3     月    31    日
                  臺灣臺北地方法院刑事第八庭
                              法  官  古瑞君
以上正本證明與原本無異。
如不服本判決應於收受送達後10日內向本院提出上訴書狀，並應
敘述具體理由；其未敘述上訴理由者，應於上訴期間屆滿後20日
內向本院補提理由書（均須按他造當事人之人數附繕）「切勿逕
送上級法院」。
                                書記官  莊宜諳
中    華    民    國   100    年    3     月    31    日